最高法院刑事判決　　　　　　　　　　　　　　　九十三年度台上字第一三六九號
　　上　訴　人　甲○○
右上訴人因偽造文書案件，不服台灣高等法院中華民國九十年七月二十四日第二審更
審判決（九十年度上更(一)字第二○號，起訴案號：台灣台北地方法院檢察署八十七年
度偵字第一五三一號），提起上訴，本院判決如左：
    主  文
原判決撤銷，發回台灣高等法院。
    理  由
本件原判決認定：上訴人甲○○於民國八十五年十一月間取得林美雪之國民身分證影
本，嗣於尋找工作時，因從事演藝工作，不敢以自己名義出面，乃持林美雪之身分證
影本至台北市○○○路○段一二一巷十八之一號許宗雄所經營之王將日本料理店，自
稱為「林美雪」應徵，並將林美雪之國民身分證影本交予許宗雄。旋基於概括之犯意
，於八十五年十一月二十五日在王將日本料理店內偽簽「林美雪」之署押於「一九九
六貨款簽收簿」上，表示借款之意思，並交付許宗雄予以行使，向許宗雄借得新台幣
（下同）三千元。復於同月下旬，又以相同方法在王將日本料理店內，偽簽「林美雪
」之署押於「一九九六貨款簽收簿」上，表示具領八十五年十一月薪資之意思，並交
付許宗雄予以行使，向許宗雄領取薪資九千元，均足以生損害於林美雪及許宗雄等情
。因而撤銷第一審關於偽造私文書部分之判決，改判論處上訴人連續行使偽造私文書
，足以生損害於他人罪刑，固非無見。
惟查：(一)、核對筆跡，除顯著跡象，凡具字學常識之人，足以肉眼辨別其真偽異同（
亦即一經核對筆跡，即能明確辨別真偽異同）者外，必須就其內容，依法付與鑑定，
始足以資判斷（本院三十一年上字第二二○○號、十七年上字第三四六號判例，七十
七年八月九日、七十七年度第十一次刑事庭會議決議貳甲之九參照）。原判決雖以：
上訴人「在偵查中當庭所寫之﹃林美雪﹄與該簽收簿上所寫﹃林美雪﹄，其筆勢、結
構以肉眼觀之，均屬相同」，因認無再送請鑑定之必要（見原判決第三面第十四至十
六行）。惟上訴人始終否認偽造「林美雪」之署押，並請求將「一九九六貨款簽收簿
」上之筆跡，送請法務部調查局或其他具有公信力之機關鑑定（見原審更(一)卷第四十
三頁、第九十三頁）。原審亦認有鑑定之必要，乃命上訴人提出平日書寫之字跡；嗣
上訴人已依原審指示，提出「記事簿五本」供鑑定。乃原審逕以記事簿內之「字跡明
顯與簽名不符」，閱後即予發還，而未予鑑定（見原審更(一)卷第一一五頁、第一三六
頁）。依其情形，倘上訴人平日書寫之字跡，與「一九九六貨款簽收簿」上之簽名明
顯不符，則「一九九六貨款簽收簿」上之簽名，能否謂為上訴人所偽造？即有研求餘
地。原審未選任具有專門知識技能之人為鑑定，即逕認上訴人在偵查中所書寫之「林
美雪」字樣，其筆勢、結構與「一九九六貨款簽收簿」上之簽名相同，而論以偽造文
書罪，自嫌速斷。(二)、已受請求之事項未予判決者，其判決當然為違背法令，刑事訴
訟法第三百七十九條第十二款定有明文。依據檢察官起訴之事實，係認：上訴人於八
十五年十一月間，持以換貼自己照片重複影印方式變造之林美雪國民身分證影本，至
台北市○○○路○段一二一巷十八之一號許宗雄所經營之王將日本料理店應徵工作，
並基於概括之犯意，於同年十一月二十五日偽簽「林美雪」之署押於「一九九六貨款
簽收簿」上，向許宗雄借款三千元，復於同月某日再以相同方式，偽簽「林美雪」之
署押具領八十五年十一月薪資九千元，足以生損害於林美雪，涉有刑法第二百十六條
、第二百十二條之行使變造特種文書罪嫌，及同法第二百十七條第一項之連續偽造署
押罪嫌，並按牽連犯裁判上一罪起訴（見偵字第一五三一號卷第三十三頁正面、背面
）。而原判決認定：上訴人先後二次偽簽「林美雪」之署押，表示借款及具領薪資之
意思，向許宗雄借得三千元及領取薪資九千元，係連續犯刑法第二百十六條、第二百
十條之行使偽造私文書罪，並說明行使偽造私文書部分為起訴效力所及，得一併加以
裁判。但關於被訴行使變造特種文書部分，僅於撤銷第一審判決時，敘及「被訴變造
特種文書持以行使，其犯罪尚屬不能證明」，作為撤銷第一審判決之理由（見原判決
第四面第八至九行）。至於何以不構成行使變造特種文書罪？非但未說明其理由；且
已經起訴之行使變造特種文書部分，應如何裁判（是否應說明不另為無罪之諭知）？
亦未予論斷，自有理由不備及已受請求之事項未予判決之違法。以上或為上訴意旨指
摘所及，或為本院得依職權調查之事項，應認原判決仍有撤銷發回更審之原因。
據上論結，應依刑事訴訟法第三百九十七條、第四百零一條，判決如主文。
中　　　華　　　民　　　國　　九十三　　年　　　三　　　月　　 十八 　　日
                              最高法院刑事第八庭
                                  審判長法官  陳　世　雄
                                        法官  韓　金　秀
                                        法官  吳　信　銘
                                        法官  徐　文　亮
                                        法官  劉　介　民
      右正本證明與原本無異
                                              書  記  官
中　　　華　　　民　　　國　　九十三　　年　　　三　　　月　　二十三　　日
                                                                      Ｒ
